ACORDAO-COMPLETO-2350476

ACÓRDÃO 935/2020 ATA 12/2020 - PLENÁRIO

VISTOS, relatados e discutidos estes autos representação acerca da ausência normativa relacionada aos termos de execução descentralizada,
ACORDAM os Ministros do Tribunal de Contas da União, reunidos em sessão de Plenário, diante das razões expostas pelo relator, em:
9.1. conhecer da presente representação, para considera-la procedente;
9.2. determinar ao Ministério da Econcomia e à Controladoria-Geral da União que, no prazo de 180 dias, demonstrem, conjuntamente, que já foram mitigados os riscos de desvirtuamento no uso do termo de execução descentralizada e de falta de transparência na gestão dos recursos operacionalizados por meio desse instrumento, ou, alternativamente, que apresentem plano de ação, prevendo as medidas a serem adotadas, as unidades e os responsáveis pelas ações e o prazo previsto para sua implementação.

Representação acerca da ausência normativa relacionada aos termos de execução descentralizada, consoante art. 12-B do Decreto 6.170/2007

Controladoria-Geral da União (Vinculador); Ministério da Economia.

3. Interessados/Responsáveis: não há.

13.1. Ministros presentes: José Mucio Monteiro (Presidente), Walton Alencar Rodrigues (Relator), Benjamin Zymler, Augusto Nardes, Aroldo Cedraz, Raimundo Carreiro, Ana Arraes, Bruno Dantas e Vital do Rêgo.
13.2. Ministros-Substitutos presentes: Augusto Sherman Cavalcanti, Marcos Bemquerer Costa, André Luís de Carvalho e Weder de Oliveira.

WALTON ALENCAR RODRIGUES

Adoto, como Relatório, a instrução do Auditor (peça 13) , que contou com a anuência do Secretário da unidade técnica (peça 14) :
1.	Trata-se de representação da então Secretaria de Controle Externo no Estado de Santa Catarina (Secex-SC) , com base no art. 237, inciso VI, do Regimento Interno do TCU, acerca da ausência normativa relacionada aos termos de execução descentralizada, cuja competência para disciplinar a matéria compete aos Ministérios do Planejamento, Desenvolvimento e Gestão, da Fazenda e da Transparência, Fiscalização e Controladoria-Geral da União, consoante art. 12-B do Decreto 6.170/2007.
HISTÓRICO
2.	Conforme demonstrado na instrução inicial (peça 1) , as transferências de recursos por meio de termo de execução descentralizada (TED) apresentam elevado grau de risco, materialidade e relevância. O arcabouço normativo que rege as transferências voluntárias em geral não alcança, de maneira adequada, as transferências operacionalizadas por meio do TED, o que eleva o risco de má aplicação dos recursos repassados nessa modalidade. 
3.	O volume anual descentralizado por meio desse instrumento alcança, em média, 55,95 bilhões de reais (peça 1, p. 4, e peça 12) , e que, diante do atual cenário de restrição orçamentária, torna-se ainda mais necessária a busca pela eficiência e efetividade na aplicação desses recursos.
4.	Assim, entendeu-se que os riscos identificados, quais sejam o do desvirtuamento no uso do termo de execução descentralizada e o da falta de transparência na gestão dos recursos operacionalizados por meio desse instrumento, poderiam ser mitigados a partir da produção de uma regulamentação suficientemente detalhada e padronizada dos termos de execução descentralizada e da operacionalização em sistema informatizado centralizado com maior transparência e controle.
5.	Pugnou-se, portanto, pela expedição de determinações aos órgãos ministeriais então encarregados do tema, quais sejam: Ministério do Planejamento, Desenvolvimento e Gestão, ao Ministério da Fazenda e ao Ministério da Transparência, Fiscalização e Controladoria-Geral da União, na ocasião órgãos competentes para disciplinar a matéria conforme disposição do art. 12-B do Decreto 6.170/2007. As possíveis determinações consistiriam no seguinte:
	a) regulamentar o termo de execução descentralizada, abordando competências e responsabilidades das partes envolvidas na transferência de recursos relativos à formalização, execução, acompanhamento e prestação de contas, assim como definindo, no mínimo, os seguintes requisitos:
	a.1) descrição do objeto a ser executado de modo a permitir a aferição dos resultados - em alguns casos a descrição é genérica e não permite a verificação clara e objetiva dos resultados ou produtos gerados; 
	a.2) vinculação do objeto com a ação orçamentária da unidade descentralizadora - é necessário coibir a utilização de recursos orçamentários em ações distintas daquelas previstas no orçamento originador, o que pode caracterizar a ordenação de despesas não autorizadas em lei;
	a.3) experiência e capacidade de execução do objeto pela unidade descentralizada - embora decorrência lógica da transmissão de recursos via TED seja que o órgão descentralizado tenha capacidade de substituir o descentralizador na execução da ação prevista na lei orçamentária, verificam-se casos de descentralização para órgãos que aparentemente não detém a expertise necessária para tanto, pondo em risco a execução de importantes ações autorizadas pelo Parlamento;
	a.4) motivação clara e objetiva em caso de subdescentralização em detrimento da descentralização direta dos recursos à unidade executora - a incapacidade de alguns órgãos descentralizados torna-se clara diante do excessivo número de subdescentralizações (tanto via TEDs sequenciais quanto pelo repasse por meio de contratos e convênios) o que retira do órgão descentralizador a possibilidade de aferir o alcance dos resultados pactuados;
	a.5) estimativa de recursos financeiros - detalhamento necessário para garantir que os recursos previstos sejam transmitidos conforme o pactuado no instrumento;
	a.6) previsão de prazo;
	b) operacionalizar o termo de execução descentralizada por meio do Sistema de Gestão de Convênios e Contratos de Repasse (Siconv) , contemplando informações de todo o processo de transferência de recursos, da fase de proposição à prestação de contas - é preciso fortalecer a principal plataforma de controle de transferências do Executivo Federal; a possível proliferação de sistemas próprios nos principais órgãos descentralizadores é um sintoma da necessidade de melhorar a sistemática de controle, mas é altamente contraproducente.
6.	Considerando que as determinações sugeridas, caso viessem a ser acolhidas, seriam dirigidas a órgãos não integrantes da clientela da Secex-SC, e em observância ao disposto na Portaria Segecex 13/2011, a proposta de representação foi encaminhada para avaliação das unidades técnicas especializadas, SecexAdministração e SecexFazenda, as quais não manifestaram objeções ao seguimento da presente representação. 
7.	Desse modo, os autos foram encaminhados ao Gabinete do Exmo. Ministro Relator Walton Alencar Rodrigues, propondo-se a oitiva dos órgãos responsáveis por disciplinar a operacionalização dos termos de execução descentralizada para que se manifestassem a respeito das determinações supracitadas.
8.	Em despacho juntado à peça 3, o Ministro Relator conheceu da presente representação e determinou a oitiva conforme proposição desta Unidade Técnica. As oitivas foram destinadas ao Ministério da Economia (sucessor do Ministério da Fazenda e Ministério do Planejamento, Desenvolvimento e Gestão) , conforme Ofício 0015/2019-TCU/Sec-SC, cujas respostas constam às peças 9 a 11; e à Controladoria-Geral da União, consoante 0016/2019-TCU/Sec-SC, cuja resposta encontra-se na peça 8. 
ANÁLISE DAS OITIVAS
9.	Manifestou-se em nome da CGU o Sr. Antônio Carlos Bezerra Leonel, Secretário Federal de Controle Interno, mediante o Ofício nº 3625/2019/SFC-CGU, tendo se limitando a encaminhar a Nota Técnica nº 413/2019/CGLOT/DG/SFC.
10.	Na referida nota, subscrita pelo Sr. José Gustavo Lopes Roriz, Diretor de Auditoria de Governança e Gestão, o órgão federal de controle interno manifesta essencialmente os seguintes pontos:
a)	Discorre acerca da distinção entre os instrumentos denominados convênio, contrato de repasse e termo de execução descentralizada;
b)	Aduz que o Decreto nº 6.170/2007 não prevê a operacionalização do TED via Siconv, tal obrigação atualmente diz respeito somente às outras modalidades de transferência;
c)	Pontua que a Portaria Interministerial nº 424, de 30 de dezembro de 2016, veda sua aplicação ao TED e cita diversos normativos atinentes ao relacionamento entre Instituições Federais de Ensino Superior (Ifes) e Fundações de Apoio, destacando que tais normativos careceriam de alteração para que a operação do TED passasse a ser operacionalizada obrigatoriamente via Siconv;
d)	Ressalta que as Auditorias Anuais de Contas, executadas na Secretaria-Executiva do Ministério da Educação, têm comprovado a falta de transparência e accountability no que tange à regulamentação e disponibilização de sistema de informação para gestão de convênios;
e)	Informa que está em fase de elaboração a minuta da Portaria Interministerial que virá a regular o Termo de Execução Descentralizada (TED) , buscando abordar competências, prestação de contas, requisitos mínimos, entre outros aspectos.
11.	Em nome do Ministério da Economia, o Sr. João Batista Ribas de Moura, Coordenador da Assessoria de Controle Interno, expediu o Ofício 8/2019/CODES/AECI-ME, por meio do qual encaminha a Nota Técnica nº 5813/2019-MP e a Nota Técnica para Atos Normativos nº 436/2018-MP.
12.	O primeiro documento é originado na Secretaria Especial de Desburocratização, Gestão e Governo Digital do Ministério da Economia, tendo sido subscrito pelo Sr. Cristiano Rocha Heckert, Secretário de Gestão, pela Sra. Deborah Arôxa, Diretora do Departamento de Transferências Voluntárias, e pelo Sr. Cleber Fernando de Almeida, Coordenador-Geral de Normas e Processos. Em síntese, constam os seguintes apontamentos:
a)	Entendem que a atual falta de normatização do TED é de certa forma relativizada pelo Decreto nº 6.170, de 25 de julho de 2007, que regulamenta alguns aspectos do aventado instrumento;
b)	Registram que o disciplinamento complementar suscitado na presente representação, a teor do art. 12-B o Decreto nº 825, de 28 de maio de 1993, é uma faculdade, ou seja, o legislador entendeu que a regulamentação disposta no Decreto nº 6.170, de 2007, poderia ter o condão de suficiência para a operacionalização do termo de execução descentralizada, sem prejuízo de poder haver uma norma complementar para regulamentar outros aspectos relacionados à operacionalização do instrumento;
c)	Discorrem sobre a distinção entre os instrumentos regulados pela Portaria Interministerial nº 424, de 30 de dezembro de 2016, e o termo de execução descentralizada;
d)	Argumentam que o Tesouro Gerencial é uma ferramenta capaz de realizar consultas para acompanhar a execução orçamentária e financeira dos TEDs, inclusive com identificação do beneficiário, mas concordam que o Siafi não contempla informações de todo o processo de execução física dos objetos, como ocorre no Siconv;
e)	Esclarecem que o Departamento de Transferências Voluntárias já vem envidando esforços para complementar a regulamentação do TED, inclusive com a previsão de execução por meio da Plataforma + Brasil, que substituirá o Siconv;
f)	Finalizam esclarecendo que se coadunam com a proposição sugerida na inicial, destacando que é pertinente a edição de norma para complementar a operacionalização do termo de execução descentralizada.
13.	O segundo documento trata da citada Minuta de Portaria Interministerial para regulamentar o termo de execução descentralizada. Está acompanhado de uma série de e-mails e pareceres que demonstram todos os trâmites internos percorridos até então.
ANÁLISE
14.	As respostas às oitivas foram de extrema importância para corroborar as constatações presentes na instrução inicial. Como visto, a necessidade de uma regulamentação mais detalhada do TED é um consenso, tanto que já existe uma minuta de portaria (peça 11, p. 7-10) em adiantado estado de produção, que pretende otimizar a operacionalização do TED, por meio de diretrizes e padronização em busca de maior eficiência e transparência.
15.	Destacam-se, a seguir, alguns dos dispositivos da minuta da portaria proposta.
16.	O art. 3º trata dos objetivos relacionados à celebração do TED.
17.	O art. 4º trata dos requisitos mínimos do plano de trabalho, tais como: descrição do objeto, das metas e dos produtos; justificativa da celebração, contendo experiência pela unidade descentralizada, vinculação do objeto com a ação orçamentária e motivação de eventual subdescentralização; cronograma físico; e cronograma de desembolso.
18.	O art. 5º trata das cláusulas necessárias ao TED, tais como: objeto; obrigações de cada um dos partícipes; apresentação de relatório de avaliação dos resultados; devolução de saldos orçamentários e financeiros; hipóteses de denúncia e rescisão; e instauração de tomada de contas especial em caso de irregularidades.
19.	O art. 6º e o art. 7º tratam das competências da unidade descentralizadora e descentralizada, respectivamente.
20.	O art. 13 trata da minuta-padrão para a celebração de TED a ser utilizada pelos órgãos ou entidades, buscando estabelecer um instrumento padronizado e simplificado.
21.	Considerando a minuta da portaria analisada, entende-se que o seu texto é capaz de aprimorar e padronizar a descentralização de recursos por meio de TED, bem como atenderia os requisitos da determinação a ser proposta.
22.	Cabe registrar, contudo, que a minuta em análise é resultado de discussões e revisões que se iniciaram, no mínimo, em agosto de 2016 (peça 11, p. 23-25) . Em razão do lapso temporal já despendido com a matéria e da sua importância, julga-se oportuno assinalar prazo para a conclusão da portaria que regulamenta a operacionalização do TED.
23.	Quanto à inclusão do TED em plataforma de execução que propicie maior transparência e controle, as informações trazidas pelo Ministério da Economia são alvissareiras. Isso porque o Departamento de Transferências Voluntárias esclarece que já vem envidando esforços incluir os repasses via TED na Plataforma + Brasil, sistemática que substituirá o Siconv.
24.	A Plataforma + Brasil é uma iniciativa do Ministério da Economia que pretende incorporar a gestão e prestação de contas de todas as transferências do governo federal – entre os quais o TED – de modo a reduzir o esforço operacional dos atores envolvidos, padronizar processos, ampliar a integridade e transparência, melhorar a qualidade do gasto, entre outros objetivos.
Figura 1. Plataforma + Brasil
Fonte: Ministério da Economia
25.	Como se observa na imagem acima, o cronograma de implantação definido pelo Ministério da Economia prevê a incorporação do TED nessa nova plataforma até novembro de 2019. A iniciativa da Plataforma + Brasil é indubitavelmente louvável e busca endereçar uma questão de grande complexidade, mas ainda se reveste de um conjunto de intenções. Desse modo, julga-se importante assinalar prazo para sua conclusão em razão dos aspectos de relevância e risco demonstrados.
26.	Registra-se que as determinações propostas neste processo buscam suprir lacuna normativa prevista expressamente no art. 12-B do Decreto 6.170/2007, bem como mitigar os riscos identificados, sem adentrar na esfera de discricionariedade dos órgãos competentes, os quais, inclusive, já demonstram iniciativas que vão ao encontro dessas determinações, notadamente a minuta da portaria que regulamento o TED e a plataforma + Brasil que o gerenciará.
27.	Em consonância com as respostas e iniciativas do Ministério da Economia e da Controladoria-Geral da União, conclui-se, portanto, ser pertinente a regulamentação mais detalhada e padronizada do TED e a sua operacionalização em sistema informatizado centralizado de maior transparência e controle. Nesse sentido, propõe-se que sejam encaminhadas as determinações aos órgãos competentes.
28.	Convém, por fim, estabelecer prazos distintos para o cumprimento das obrigações sugeridas nesta representação. Quanto à edição da portaria, dado seu avançado estado de produção, entendemos como razoável o prazo de 90 dias. Em relação à inclusão do TED em plataforma única, considerando a complexidade envolvida, é oportuno fixar prazo que permita aos gestores cumprir o cronograma por eles estabelecido, portanto sugere-se o prazo de 240 dias. 
PROPOSTA DE ENCAMINHAMENTO
29.	Ante todo o exposto, submetem-se os autos à consideração superior, propondo:
	a) determinar ao Ministério da Economia e à Controladoria-Geral da União que adotem as medidas atinentes à sua competência para:
	a.1) regulamentar, no prazo de 90 dias, a operacionalização do termo de execução descentralizada, abordando competências e responsabilidades das partes envolvidas na transferência de recursos relativos à formalização, execução, acompanhamento e prestação de contas, assim como definindo requisitos mínimos da proposta de trabalho, como a descrição do objeto a ser executado, vinculação com a ação orçamentária, experiência e capacidade da unidade descentralizada, motivação em caso de subdescentralização, estimativa de recursos financeiros e previsão de prazo;
	a.2) tornar, no prazo de 240 dias, obrigatória a operacionalização do termo de execução descentralizada por meio do Sistema de Gestão de Convênios e Contratos de Repasse (Siconv) , ou outra plataforma que venha a substituí-lo, contemplando informações de todo o processo de transferência de recursos, da fase de proposição à prestação de contas;
	a.3) comunicar a adoção das medidas descritas em “a.1” e “a.2” a este Tribunal;
	b) arquivar o presente processo.

não há

Não atuou.

REPRESENTAÇÃO DE UNIDADE TÉCNICA. AUSÊNCIA NORMATIVA RELACIONADA AOS TERMOS DE EXECUÇÃO DESCENTRALIZADA. EVIDÊNCIAS DE QUE HÁ INICIATIVAS DOS ÓRGÃOS COMPETENTES TRATANDO DO TEMA. PLANO DE AÇÃO.

REPRESENTAÇÃO (REPR)

Secretaria de Controle Externo da Administração do Estado (SecexAdmin).

Trata-se de representação da então Secretaria de Controle Externo no Estado de Santa Catarina (Secex-SC) acerca da ausência normativa relacionada aos termos de execução descentralizada, matéria que compete ao Ministério da Economia e à Controladoria-Geral da União (CGU) , nos termos do art. 12-B do Decreto 6.170/2007.
Termo de Execução Descentralizada é o instrumento que substituiu o Termo de Cooperação.  É definido, por meio do Decreto 8.180/2013, como “instrumento por meio do qual é ajustada a descentralização de crédito entre órgãos e/ou entidades integrantes dos Orçamentos Fiscal e da Seguridade Social da União, para execução de ações de interesse da unidade orçamentária descentralizadora e consecução do objeto previsto no programa de trabalho, respeitada fielmente a classificação funcional programática”.
Reitero os termos do despacho (peça 3) em que conheci da presente representação, por atender aos requisitos atinentes à espécie. 
Naquela ocasião, determinei a oitiva daquele Ministério e da CGU. Em resposta, as duas instituições informam que, em linhas gerais, se coadunam com a tese defendida pela unidade técnica, de que é pertinente a edição de norma para complementar a operacionalização do termo de execução descentralizada, e prestam série de esclarecimentos sobre o tema, sintetizadas a seguir: 
demonstram que a atual falta de normatização do TED é de certa forma relativizada pelo Decreto 6.170/2007, que regulamenta alguns aspectos do aventado instrumento;
registram que o disciplinamento complementar suscitado na presente representação, a teor do art. 12-B o Decreto 825/1993, é faculdade, que o legislador entendeu que a regulamentação disposta no Decreto 6.170, poderia ter o condão de suficiência para a operacionalização do termo de execução descentralizada, sem prejuízo de que norma complementar regulamentasse outros aspectos relacionados à operacionalização do instrumento;
discorrem sobre a distinção entre os instrumentos regulados pela Portaria Interministerial 424/2016, e o termo de execução descentralizada;
esclarecem que há esforços para complementar a regulamentação do TED, com a previsão de execução por meio da Plataforma “+ Brasil”, que substituirá o Siconv;
Informam ainda que está em fase de elaboração a minuta da Portaria Interministerial que virá a regular o Termo de Execução Descentralizada (TED) , buscando tratar de competências, prestação de contas, requisitos mínimos, etc.
A unidade técnica apresenta cronograma de ações obtido junto ao Ministério da Economia, para concluir que “a iniciativa da Plataforma + Brasil é indubitavelmente louvável e busca endereçar uma questão de grande complexidade, mas ainda se reveste de um conjunto de intenções. Desse modo, julga-se importante assinalar prazo para sua conclusão em razão dos aspectos de relevância e risco demonstrados”.
Em que pese concordar, em termos gerais, com as análises da unidade técnica, divirjo quanto as medidas a tomar. Como demonstram as informações enviadas, existem iniciativas em curso para tratar do tema. Ademais, a unidade técnica não demonstrou se os prazos por ela propostos são os mais adequados e pertinentes.
Sigo a linha adotada por este Tribunal, de deixar que o gestor aponte as soluções para os problemas detectados, por meio de planos de ação. 
Assim, determino ao Ministério da Economia e à CGU que, em 180 dias, demonstrem que já foram mitigados os riscos de desvirtuamento no uso do termo de execução descentralizada e de falta de transparência na gestão dos recursos operacionalizados por meio desse instrumento, ou, alternativamente, que apresentem plano de ação, prevendo as medidas a serem adotadas, as unidades e os responsáveis pelas ações e o prazo previsto para sua implementação.
Feitas essas considerações, voto por que o Tribunal acolha a minuta de acórdão que ora submeto à deliberação do colegiado.
TCU, Sala das Sessões Ministro Luciano Brandão Alves de Souza, em 15 de abril de 2020.
WALTON ALENCAR RODRIGUES 
Relator